臺灣高雄地方法院刑事判決　　　　　　 96年度交易字第348號
公　訴　人　臺灣高雄地方法院檢察署檢察官
被　　　告　乙○○
上列被告因過失傷害案件，經檢察官提起公訴（96年度偵字第15
65號），本院判決如下：
    主  文
乙○○犯過失傷害罪，處拘役參拾日，如易科罰金，以銀元參佰
元即新臺幣玖佰元折算壹日。
    事  實
一、乙○○領有小型車普通駕駛執照，於民國95年5 月22日下午
    3 時55分許，駕駛車牌號碼GI-3653 號自用小客車，沿高雄
    市○○區○○路由南往北行駛，經過該路與軍校路608 巷之
    交岔路口而欲右轉時，本應注意汽車行駛至交岔路口，轉彎
    車應讓直行車先行，而依當時情形，天氣狀況晴、日間有自
    然光線、路面狀況乾燥無缺陷、無障礙物及視距良好，依其
    之智識、能力亦無不能注意之情事，竟疏未注意上情而貿然
    右轉，適有丙○○○騎乘車牌號碼XZJ-265 號重型機車，沿
    軍校路同向直行至上開交岔路口，乙○○上開自用小客車之
    右後車身因而與丙○○○上開重型機車之左側手把發生擦撞
    ，致丙○○○人車倒地，並受有背部及右髖挫傷之傷害。乙
    ○○於肇事後，留在事故現場，主動向前往事故現場處理，
    且尚不知肇事者為何人之員警坦承肇事，嗣並接受裁判。
二、案經丙○○○訴由高雄市政府警察局左營分局移送臺灣高雄
    地方法院檢察署檢察官偵查起訴。
    理  由
壹、程序方面
一、按被告以外之人於審判外之言詞或書面陳述，除法律有規定
    者外，不得作為證據，刑事訴訟法第159 條第1 項定有明文
    。又被告以外之人於審判外之陳述，雖不符前4 條之規定，
    而經當事人於審判程序同意作為證據，法院審酌該言詞陳述
    或書面陳述作成時之情況，認為適當者，亦得為證據。當事
    人、代理人或辯護人於法院調查證據時，知有第159 條第1
    項不得為證據之情形，而未於言詞辯論終結前聲明異議者，
    視為有前項之同意，刑事訴訟法第159 條之5 亦定有明文。
    本件告訴人丙○○○於警詢中之陳述，為被告以外之人於審
    判外之言詞陳述，卷附之道路交通事故現場圖、道路交通事
    故調查報告表、國軍左營總醫院附設民眾診療服務處及重仁
    骨科醫院診斷證明書，則係被告以外之人於審判外之書面陳
    述，而公訴人及被告乙○○，就上開言詞及書面陳述，未於
    本院審理過程中聲明異議，本院並審酌前開言詞及書面陳述
    作成時之情況均屬正常，且與本案相關之待證事實具有關連
    性，認適當作為證據，依前開刑事訴訟法第159 條之5 之規
    定，認上開陳述均具有證據能力。
二、卷附高雄市政府交通局車輛行車事故鑑定委員會就本件行車
    事故所為之鑑定意見書，雖係被告以外之人於審判外之書面
    陳述，然此一鑑定係經臺灣高雄地方法院檢察署檢察官囑託
    下所為之鑑定，依刑事訴訟法第208 條規定，該鑑定意見書
    應有證據能力。
貳、實體方面
一、訊據被告固不否認於前揭時、地，有駕車與告訴人發生車禍
    ，並致告訴人受有上開傷害之事實，然矢口否認有何過失傷
    害犯行，辯稱：伊當時行駛在外側汽車道，右側還有機車道
    ，而伊要右轉的時候，在距離路口約6 個店面的距離即有打
    方向燈，並有自車子右側及車內的照後鏡注意右方來車，但
    未發現告訴人及其機車，之後是伊車子轉彎快要打正的時候
    ，告訴人機車的左把手，方與伊車子右後車身發生擦撞，伊
    上開駕駛行為均有按照交通規則，所以伊就本件車禍之發生
    並無過失云云。經查，前開犯罪事實，除被告前開供述外，
    並據告訴人於警詢中陳述明確（見警卷第5 至7 頁），且有
    本件道路交通事故現場圖、道路交通事故調查報告表（見警
    卷第14、15頁）、告訴人於國軍左營總醫院附設民眾診療服
    務處就診之診斷證明書（見警卷第12頁）、蒐證相片（見警
    卷第19至23頁）在卷可稽。雖被告以前詞置辯，惟按，汽車
    行駛至交岔路口時，轉彎車應讓直行車先行，本件車禍發生
    時之道路交通安全規則第102 條第1 項第6 款前段定有明文
    ，而依被告前開供述及本件道路交通事故現場圖所示，被告
    係於其所駕駛之車輛尚未完成轉彎、並尚未駛入軍校路608
    巷時，即與告訴人所駕駛之車輛發生擦撞，且因被告與告訴
    人之車輛，於發生上開撞擊之前，均係在行進之狀態，是於
    發生本件車禍之前，被告與告訴人之車輛，自均已進入軍校
    路與軍校路608 巷之交岔路口，則依上開規定，屬於轉彎車
    之被告車輛，自應注意禮讓屬於直行車之告訴人車輛先行，
    且此注意義務，並無從因被告已有依規定先行顯示方向燈表
    示欲右轉而得免除，因此，被告以前詞辯稱其無過失，要屬
    事後卸責之詞，並無可採。被告駕駛汽車未能遵守前開規定
    ，而本件事故發生時，並查無不能注意之情事，被告竟疏未
    注意上情，以致肇事，其行為自有過失。而本件經送高雄市
    政府交通局車輛行車事故鑑定委員會鑑定，亦認被告轉彎車
    未讓直行車先行為肇事原因，有該鑑定委員會出具之鑑定意
    見書在卷可參（見偵卷第6 頁）。另告訴人因本件車禍事故
    受有上開傷害之事實，業如前述，則被告之過失行為與告訴
    人受有傷害間，顯有相當因果關係，綜上，本件事證明確，
    被告前揭犯行，堪以認定。至告訴人於本院審理中，雖陳稱
    ：伊因本件車禍事故，尚受有第二腰椎壓迫性骨折、骨盆挫
    傷等傷害云云，並提出重仁骨科醫院診斷證明書以為佐證，
    然依該重仁骨科醫院診斷證明書所示，告訴人係於95年5 月
    28日前往該院應診時，方發覺受有該等傷害，而此距離本件
    車禍發生時，已有6 日之時間，則該等傷害是否係因本件車
    禍事故造成，已非無疑；況告訴人於本件車禍發生當日，已
    有至國軍左營總醫院附設民眾診療服務處就診，而當時並未
    發現告訴人受有該等傷害，有前開國軍左營總醫院附設民眾
    診療服務處在卷足證，益徵告訴人上開第二腰椎壓迫性骨折
    、骨盆挫傷之傷害，要難遽認係因本件車禍所造成，是告訴
    人上開陳述，尚屬無據（公訴意旨亦認告訴人因本件車禍所
    受之傷害，僅前開背部及右髖挫傷），附此敘明。
二、論罪科刑部分
(一)、按行為後法律有變更者，適用行為時之法律。但行為後之法
    律有利於行為人者，適用最有利於行為人之法律，刑法第2
    條第1 項定有明文。查被告行為後，刑法業於95年7 月1 日
    修正公布施行，而修正後之刑法第33條第5 款規定「罰金：
    新臺幣1000元以上，以百元計算之」，與修正前之刑法第33
    條第5 款規定「罰金：1 元以上」相較，刑法分則中關於有
    罰金刑之規定者，在修法前最低度之法定刑係銀元1 元即新
    臺幣3 元，而在修法後則係新臺幣1000元，比較修正前後之
    規定，修正後之規定較不利於行為人，是若行為人所犯罪行
    之法定刑有罰金刑者，即應依刑法第2 條第1 項前段規定，
    依行為人行為時即修正前之規定處斷。本件被告所犯刑法第
    284 條第1 項前段之罪，其法定刑中有罰金刑，揆諸上開說
    明，自應適用修正前之刑法第33條第5 款規定，定其罰金刑
    之最低度刑。至亦於95年7 月1 日施行之刑法施行法第1 條
    之1 之規定，僅係規範如何將刑法分則罰金刑之單位由「銀
    元」轉換為「新臺幣元」，未就各該分則之實際內涵加以變
    更，尚不生新舊法比較之問題，是應依現行、有效之刑法施
    行法第1 條之1 此一裁判時法，取代罰金罰鍰提高標準條例
    第1 條前段規定，提高上開刑法第284 條第1 項前段規定之
    最高度罰金刑（最高法院95年度台上字第6159號判決意旨參
    照）。
(二)、核被告所為，係犯刑法第284 條第1 項前段之過失傷害罪。
    被告於肇事後，留在事故現場，主動向前往事故現場處理，
    且尚不知肇事者為何人之員警坦承肇事，嗣並接受裁判之事
    實，業據被告於本院審理中陳述明確，並有本件道路交通事
    故談話紀錄表附卷可佐，是被告於員警尚不知何人犯罪前，
    主動坦承其為肇事者，符合刑法第62條前段自首之規定，而
    前開刑法修正時，將自首之效力，由「應」減輕其刑修正為
    「得」減輕其刑，比較修正前後之規定，修正後之規定較不
    利於被告，故應依刑法第2 條第1 項前段規定，依修正前刑
    法第62條前段規定，減輕其刑。
(三)、爰審酌被告駕駛汽車不知小心謹慎，造成告訴人受有傷害，
    所為並無可取，且迄今未能與告訴人達成和解，對告訴人為
    合理之賠償，並於犯後未能坦承所有犯行，態度難認良好，
    然念其無任何前科紀錄，有臺灣高等法院被告前案紀錄表在
    卷可按，素行良好，復參以告訴人因本件車禍事故所受之傷
    害尚非嚴重等一切情狀，量處如主文所示之刑，以資懲儆。
(四)、另按，本件被告犯罪時之刑法第41條第1 項前段規定：「犯
    最重本刑為5 年以下有期徒刑以下之刑之罪，而受6 個月以
    下有期徒刑或拘役之宣告，因身體、教育、職業、家庭之關
    係或其他正當事由，執行顯有困難者，得以1 元以上3 元以
    下折算一日，易科罰金」，又被告行為時之易科罰金折算標
    準，修正前之罰金罰鍰提高標準條例第2 條（現已刪除）規
    定，就其原定數額提高為100 倍折算1 日，則本件被告行為
    時之易科罰金折算標準，應以銀元100 元以上300 元以下折
    算1 日，經換算為新臺幣後，應以新臺幣300 元以上900 元
    以下折算1 日。惟95年7 月1 日修正公布施行之刑法第41條
    第1 項前段則規定：「犯最重本刑為5 年以下有期徒刑以下
    之刑之罪，而受6 個月以下有期徒刑或拘役之宣告者，得以
    新臺幣1000元、2000元或3000元折算1 日，易科罰金」，比
    較修正前後之易科罰金折算標準，修正後之規定較不利於被
    告，故應依刑法第2 條第1 項前段，適用被告行為時即修正
    前之規定，就被告上開宣告之刑，定其易科罰金之折算標準
    ，且為免與刑法第41條第1 項修正施行後所定易科罰金折算
    標準改採新臺幣計算產生混淆起見，另引用現行法規所定貨
    幣單位折算新臺幣條例第2 條，明定折算新臺幣之數額，以
    資明確。
據上論斷，應依刑事訴訟法第299 條第1 項前段，刑法第2 條第
1 項前段、第284 條第1 項前段，修正前（下同）刑法第62條前
段、第41條第1 項前段，刑法施行法第1 條之1 ，修正前罰金罰
鍰提高標準條例第2 條，現行法規所定貨幣單位折算新臺幣條例
第2 條，判決如主文。
本案經檢察官甲○○到庭執行職務。
中　　華　　民　　國　　96　　年　　5 　　月　　31　　日
                  交通法庭    法　官 陳君杰
以上正本證明與原本無異。
如不服本判決，應於判決送達後10日內，向本院提出上訴狀。
中　　華　　民　　國　　96　　年　　5 　　月　　31　　日
                              書記官 陳昱良
附錄本判決論罪科刑法條全文：
刑法第284 條
因過失傷害人者，處6 月以下有期徒刑、拘役或500 元以下罰金
，致重傷者，處1 年以下有期徒刑、拘役或500 元以下罰金。
從事業務之人，因業務上之過失傷害人者，處1 年以下有期徒刑
、拘役或1000元以下罰金，致重傷者，處3 年以下有期徒刑、拘
役或2000元以下罰金。
